臺灣臺中地方法院民事判決　九十三年度訴字第二五四九號
　　原　　　告　甲○○
　　訴訟代理人　廖　亨律師
　　被　　　告　丙○○
　　訴訟代理人　劉佳田律師
右當事人間請求所有權移轉登記事件，本院於民國九十四年四月四日言詞辯論終結，
判決如左：
    主      文
被告應將坐落台中縣烏日鄉○○段一一五六地號土地所有權應有部分二分之一移轉登
記予原告。
訴訟費用由被告負擔。
    事實及理由
一、原告起訴主張：
  (一)坐落台中縣烏日鄉○○段一一五六地號，面積○．○七九三公頃土地（下稱系爭
    土地）係兩造於民國八十九年二月十四日，以每坪新台幣（下同）四萬元共同向
    前手己○○買受，約定兩造就系爭土地各有二分之一權利，惟因原告無自耕農身
    分，故借用被告名義登記（信託登記）為該土地所有權人，待無須自耕能力證明
    後，再移轉登記為原告所有。嗣原告請求將系爭土地所有權應有部分二分之一移
    轉登記予原告，被告竟拒不依約移轉登記，爰提起本件訴訟，並以起訴狀送達之
    日為終止信託登記契約（即八十九年二月十四日訂立之合夥契約）之意思表示；
    又為免爭議，原告於九十四年二月六日，以台中法院郵局第四八○號存證信函表
    示終止信託契約係指終止八十九年二月十四日雙方訂立之合夥契約，並再次為終
    止之意思表示。
  (二)對被告抗辯之陳述：
    1.系爭土地係兩造同時向前手購買，應有部分各二分之一，並非被告先取得全部
      ，原告再向被告購買其應有部分二分之一。本件契約內容係合股，並非合夥，
      因代書筆誤，將合股載為合夥，然合夥必有其名稱，而本件契約並未訂立合夥
      名稱，亦無合夥商號之名稱；又本件並無代表人或執行業務之人；且依民法六
      百六十七條第一項規定，合夥係二人以上互約，以經營共同事業之契約，故必
      須有目的事業及有積極之經營活動行為，但本件並非買地經營農場，僅係如被
      告所稱屬消極等待高價出售。另本件並無合夥事務，亦未置帳簿，又因無營業
      ，每年度並無利益可資分配，與民法第六百七十五條、第六百七十六條之規定
      不符；而合夥財產屬合夥人公同共有，但本件系爭土地登記為被告個人所有，
      並非公同共有之財產，是其顯非合夥甚明。
    2.又本件契約雖名為合夥，但依其契約內容觀之，(1)每人土地各持有二分之一；
      (2)雙方同意，以被告名義登記所有，並非登記共有；(3)出售土地須雙方同意；
      (4)權利義務依各二分之一之持分享受或分擔。依該契約之文字記載，並無將土
      地作為公同共有之意，既非公同共有，亦未稱股份，僅記載持分，顯係普通共
      有，並無合夥之意。
    3.又被告既承認係因預期土地將增值，而投資系爭土地以待高價出售，自與合夥
      之有積極經營活動之行為不同，況本件約定兩造就系爭土地各有二分之一持分
      權利，而非對合夥事業有二分之一權利（即股份），足證明本件並非合夥事業
      ，而係信託登記關係；亦即該合夥契約第二條僅係約定，兩造合意以被告名義
      登記，惟恐被告擅自出售，損及原告權利，故於第三條約定，處分土地須經雙
      方同意。
    4.再本件出資買地各自出資並未負債，且係農地，無任何收益，故不生清算問題
      。至於被告主張出租、出售土地，因未獲得原告同意，被告不敢貿然為之，信
      託關係亦應如此，不能以此單獨證明有合夥關係。
  (三)聲明：如主文第一項所示。
二、被告則以：
  (一)本件兩造係同胞兄弟，一從父姓，一從母姓，被告於八十八年八月二十六日向前
    手魏源益購買，雙方訂有不動產買賣契約書，按期支付價金，嗣六個月後（即八
    十九年二月十四日），兩造簽訂合夥契約，最後一期（八十九年二月二十一日）
    尾款始由原告支付，並非同時購買，更非借名登記。
  (二)又合夥未必要有「合夥商號」之名稱，依民法第六百七十一條規定，合夥事務原
    則上由合夥人全體共同執行，而依同法第六百七十四條規定，合夥執行人係依約
    定或決議執行，未必有代表人或執行業務人。本件兩造既係合夥，目的在於「投
    資」土地高價出售獲利，即係合夥之目的事業，至於民法六百七十六條規定決算
    即分配之「時期」，不能以「有無」為利益分配作為認定合夥之依據。縱使系爭
    土地登記於被告名義，亦無礙於合夥之成立，既然不必一定要有商號，則登記被
    告名義，更無礙於「合夥」之約定。本件合夥投資土地，目的尚未完成，亦未經
    清算，並非信託，原告依信託關係請求移轉系爭土地所有權二分之一，為無理由
    。
  (三)聲明：請求駁回原告之訴。
三、本件兩造不爭執事項：
  (一)兩造於八十九年二月十四日簽訂合夥契約，二人各出資二分之一，約定二人就系
    爭土地權利各二分之一，先登記於被告名下。
  (二)系爭土地現仍登記為被告所有，原告二分之一權利尚未辦理所有權移轉登記。
四、法院之判斷：
  (一)原告主張兩造於八十九年二月十四日簽訂合夥契約，各出資二分之一，約定就坐
    落台中縣烏日鄉○○段第一一五六地號土地權利各二分之一，並將該土地全部登
    記為被告名義等情，業據原告提出土地登記謄本、合夥契約書各一份附卷可稽，
    復為被告所不爭執，自堪信為真實。另原告主張系爭土地應有部分二分之一為其
    所有而借名信託登記為被告名義，並約定將來無須自耕能力證明後，再移轉登記
    返還予原告等情，為被告否認，並辯稱：兩造出資購買系爭土地，依合夥契約約
    定，係屬合夥，兩造合夥投資土地，目的尚未完成，亦未清算，依民法第六百八
    十二條規定，自不得請求合夥財產之分析等語。是本件不論兩造就系爭土地係同
    時向前手己○○購買，或由被告單獨購買後，再將其應有部分二分之一出售予原
    告，然兩造就系爭土地各有二分之一權利之事實既不爭執，則本件應審究者厥為
    兩造於八十二年十四日所簽訂之合夥契約，其真意係約定成立合夥關係，或原告
    就系爭土地應有部分二分之一僅係借名信託登記於被告名義下？
  (二)按民法之合夥，係指二人以上互約出資以經營共同事業，分享其營業所生之利益
    及分擔所生之損失，此觀之民法第六百六十七條第一項之規定自明，是合夥應就
    如何出資及共同事業之經營為確實之約定，始足當之。倘僅單純出資取得財產，
    而未約定經營共同事業者，縱將來可獲得相當之利益，亦僅屬合資或共同出資之
    無名契約，尚與合夥有間。本件被告雖辯以兩造之目的事業係在「出售或出租土
    地謀求利益」云云，而證人戊○○、乙○○亦分別於本院審理中到庭證述曾與被
    告接洽租地使用及欲出賣系爭土地之事等情（見本院九十四年三月二日言詞辯論
    筆錄），惟該二證人均證稱僅與被告一人接觸過，自始未見過原告本人，顯見該
    證詞亦不足以證明兩造間有合意就系爭土地經營共同事業之事實，而兩造既未約
    定土地如何使用及損益分擔，依上開說明，自亦無從證明兩造間有合夥關係存在
    。
  (三)再按依民法第六百六十八條之規定，各合夥人之出資及其他合夥財產，為合夥人
    全體之公同共有。查本件兩造所訂立之合夥契約書固約定兩造共同出資購買系爭
    農地，然第一條明定：「依土地總坪數為比例，丙○○（即被告）佔土地坪數貳
    分之壹，甲○○（即原告）佔土地坪數貳分之壹，以上分配依合夥人出資額分配
    」，有該合夥契約書可證，足見兩造於簽訂該合夥契約時，即約定各以其出資比
    例取得系爭土地之應有部分，此顯與合夥財產為合夥人全體所公同共有之規定不
    符，是被告所辯兩造就系爭土地有合夥關係存在云云，顯不足採。
  (四)又按解釋當事人之契約，應以當事人立約當時之真意為準，而真意何在，又應以
    過去事實及其他一切證據資料為斷定之標準，不能拘泥文字，致失其真意。本件
    兩造上開合夥契約書第三條雖載明：「嗣後出售右列土地需經合夥人雙方同意，
    登記名義人不得任意將土地出售他人，若違反合夥契約，登記名義人應負法律上
    一切責任」，惟兩造間之本意即係在假設性事項發生時，為維護其他出資人之權
    益，而對於登記名義人之處分行為或行使其他權利所為之限制，要難以此遽認其
    係合夥關係。是被告辯稱：兩造出資購買系爭土地，屬合夥關係，兩造就投資土
    地目的尚未完成及未經清算前，不得請求合夥財產之分析云云，即非可採。
  (五)又證人即兩造之妹丁○○於本院審理中到庭結證稱：「（系爭土地開始時是被告
    擁有全部持分或兩造一起買的？）兩人一起買的，三、四年前買的，因為兩造是
    兄弟，只是一方從母姓，當時是我媽媽給他們錢買的，一開始他們約定先登記我
    哥哥丙○○的名下，因為甲○○沒有自耕農身分，我媽媽說這筆錢給他們二人買
    這塊地持分是一人一半，本來約定還有另外一個弟弟許成褚一起共有，但是弟弟
    許成褚不要，他要拿現金，所以就由兩造共有。因為被告有自耕農身分所以就登
    記在他名下」、「（當時買這塊地時有無約定合夥？）沒有。當時擔心全部登記
    在被告名下怕原告以後沒有權利，所以形式上就寫合夥契約，等以後原告有自耕
    農身分時才將二分之一的權利登記過來，所以那時只是借名字登記」（見本院九
    十四年一月二十四日言詞辯論筆錄），是兩造所簽訂之契約書縱形式上名為「合
    夥契約」，惟該系爭土地既係兩造之母親出資購買予兩造各有應有部分二分之一
    ，僅因被告有自耕農身分而將系爭土地所有權全部登記被告名下，顯見原告就其
    所有系爭土地應有部分二分之一，僅係借用被告名義信託登記甚明。
  (六)復按稱信託者，謂委託人將財產權移轉或為其他處分，使受託人依信託本旨，為
    受益人之利益或特定之目的，管理或處分信託財產之關係，信託法第一條定有明
    文。本件原告係因無自耕農身分，而將其就系爭土地應有部分二分之一借用被告
    之名而為信託登記，兩造間有信託關係存在，已如前述，則除兩造另有特別約定
    外，因信託關係乃委託人信賴受託人代其行使權利而成立，原則上應認委託人即
    原告有隨時終止信託契約之權利。本件原告主張以起訴狀送達作為終止信託契約
    之意思表示，並於九十四年二月六日以存證信函通知被告終止信託契約，有原告
    提出之台中法院郵局第四八○號存證信函可證，復為被告所不爭執，且被告亦未
    舉證證明兩造間另有不得終止信託契約之特約，自堪認原告已合法終止與被告間
    之信託關係。
  (七)綜上所述，系爭土地應有部分二分之一既係原告信託登記於被告名下，而原告亦
    已合法終止信託契約，則原告本於所有權請求被告將系爭土地應有部分二分之一
    移轉登記予原告，為有理由，應予准許。
  (八)本件事證已臻明確，兩造其餘之攻擊防禦方法，與判決基礎之事實及結果並無影
    響，爰不予審酌，併此敘明。
五、訴訟費用負擔之依據：民事訴訟法第七十八條。
中　　　華　　　民　　　國　　九十四　　年　　　四　　　月　　二十九　　日
                                臺灣臺中地方法院民事第三庭
~B法　　　官　卓進仕
右為正本係照原本作成。
如對本判決上訴，須於判決送達後廿日內向本院提出上訴狀（須附繕本）。
中　　　華　　　民　　　國　　九十四　　年　　　四　　　月　　二十九　　日
~B法院書記官　李玉容
